【裁判字號】    89,訴,5261
【裁判日期】    900319
【裁判案由】    酌減違約金
【裁判全文】
臺灣臺北地方法院民事判決  八十九年度訴字第五二六一號
    原      告    丙○○
    訴訟代理人    陳慶祥律師
    複 代 理人    乙○○    .
    被      告    中港晶華股份有限公司  設台北市○○路○段三七六號十五樓
    法定代理人    甲○○      住台北市○○○路○段三八號二一樓之一
    訴訟代理人    張泰昌律師
右當事人間請求酌減違約金事件，本院判決如左：
    主    文
被告應給付原告新台幣壹佰零貳萬伍仟元，及自民國九十年一月十二日起至清償日止
，按年息百分之五計算之利息。
原告其餘之訴駁回。
訴訟費用由被告負擔二分之一，餘由原告負擔。
本判決第一項於原告以新臺幣參拾肆萬貳仟元為被告供擔保後，得假執行。但被告如
於假執行程序實施前，以新臺幣壹佰零貳萬伍仟元為原告預供擔保，得免為假執行。
原告其餘假執行之聲請駁回。
    事    實
甲、原告方面：
壹、聲明：
一、兩造於民國（下同）八十二年九月四日就坐落台中市○區○○○段第九之一、九
    之二十五、十七之五、十七之六、十七之七、十七之八地號六筆土地上興建之大
    廈第十八樓第十一、十二號房屋所簽訂之房屋及土地買賣契約，所訂違約金應酌
    減為新台幣（下同）壹佰零貳萬伍仟元。
二、右酌減後，被告應將沒收之金額超過酌減後之金額新台幣壹佰零貳萬伍仟元返還
    原告，及自本件起訴狀繕本送達之翌日起至清償日止，按年息百分之五計算之利
    息。
三、原告願供擔保，請准為假執行之宣告。
貳、陳述：
一、原告於八十二年九月四日向被告訂購其所有坐落於台中市○區○○○段第九之一
    、九之二十五、十七之五、十七之六、十七之七、十七之十八地號等六筆土地上
    興建之大廈第十八樓編號十一房屋（以下簡稱1811）及十二號房屋（以下簡稱
    1812），經雙方訂有房屋土地買賣契約書，上開合約第二十一條中約定，雙方就
    本件契約設訟時，合意由鈞院管轄，故逕向鈞院提起本訴。
二、原告於八十二年九月四日向被告訂購前揭兩戶預售中之房屋，其中1811之總價金
    為四百一十萬元（其中房屋價款及土地價款皆各為二百零五萬元），1812之總價
    金為二百九十九萬元（其中房屋價款為一百四十九萬五千元，土地款為一百四十
    九萬元五千元），合計兩戶之總價款為七百零九萬元。原告自訂約日起，已計繳
    付二百零五萬元，嗣因原告一時未能依約繳各期之價款，被告乃於八十八年九月
    十四日以郵局存證信函通知原告解除契約，並沒收原告業已給付之二百零五萬元
    。
三、兩造所訂之買賣合約書第十五條第一項固有約定，原告違約，經被告解除契約後
    ，被告得將原告已繳價金作為違約金。惟按約定之違約金額過高者，法院得減至
    相當之數額，民法第二百五十二條規定：「約定之違約金過高者，法院得減至相
    當之金額」，故約定之違約金苟有過高情事，法院即得依此規定核減至相當之數
    額，並無待至債權人請求給付後，始得核減之限制，此項核減，法院得以職權為
    之，亦得由債務人訴請法院核減。查系爭買賣房屋，其中編號第十一號房屋，總
    價雖為四百一十萬元，惟依合約書第三條第三項約定，其中二百八十七萬元為銀
    行貸款，即原告之自備款為一百二十三萬元；而其中編號第十二號房屋，其總價
    雖為二百九十九萬元，惟其中銀行帶款為二百零九萬元，即原告之自備款為九十
    萬元，合計兩戶房屋之自備款為二百一十三萬元，而原告以支付二百零五萬元，
    竟因部分給付遲延，而遭被告視為違約金沒收，足徵此項違約金顯屬過高。
四、按被告解除系爭買賣契約後，仍得將房屋另出售他人，縱另行出售將受有損失，
    惟其損失應不超過自備款之百分之三十，故原告願依已給付之金額二百零五萬元
    之百分之五十，即一百零二萬五千元作為本件買賣契約之違約金，此項數額依一
    般客觀事實，社會經濟狀況及被告所受損害情形，應已相當，從而被告就超過上
    開酌減後之金額，即一百零二萬五千元部分，應予返還。
參、證據：提出買賣契約書影本二件、發票影本二十八件、存證信函影本一件等件為
    證。
乙、被告方面：
壹、聲明：
一、駁回原告之訴。
二、如受不利之判決，被告願供擔保請准免為假執行之宣告。
貳、陳述：
一、按「當事人締結之契約一經合法成立，其在私法上之權利義務，即應受契約之拘
    束‧‧‧」（參照最高法院廿年上字第一九四一號判例），然依雙方所簽訂之房
    屋土地買賣契約書第三條第一項：「甲方（指原告）同意於簽訂本契約之同時給
    付乙方（指被告）本件房屋土地總價款，但甲方亦得依附件（一）『房地買賣價
    款分期付款表』，所示付款期表、貸款金額，分別於乙方通知繳款期限以及通知
    辦理銀行貸款手續期限內支付乙方或完成貸款手續並指示銀行將核撥貸款直接交
    付乙方，以代價金之給付」、第二項第一款：「甲方付款方式及地點悉依乙方之
    繳款通知書為準」、第三項第二款：「關於覓定前揭預定貸款機構與一切手續，
    甲方同意委託乙方全權辦理，並簽立『代辦貸款委託書』（如附件二），依乙方
    通知之日期按貸款機構之規定配合辦妥一切手續」，而因原告有應繳而未繳之款
    項及應辦而未辦之手續致被告公司未能辦理原告之過戶及交屋作業，是被告即於
    民國（下同）八十八年四月廿八日分別以台中公益路郵局第六○五號、第六○六
    號存證信函再催告原告於函到十日內洽被告公司以補辦理對保及繳交期款、代辦
    費等手續；惟原告均不為置理，被告不得已再依雙方房地買賣契約第十五條第一
    項約定：「甲方有下列情事之一者，乙方得解除契約，甲方已繳價款悉數作為違
    約金概不退還：2.依本約第三條、第六條及第十一條經乙方通知辦理貸款手續、
    產權移轉手續及交屋手續，逾期達十五日以上，經乙方催告仍未配合辦理者」、
    第三項：「本契約經解除者，除本契約另有規定外，雙方互負回復原狀之義務」
    ，於八十八年九月十四日以台中公益路郵局第一四七五號存證信函解除雙方之房
    地買賣契約並將原告所繳價金悉數作為違約金而不予退還，是核原告所為已違雙
    方房地買賣契約，被告自得依約、依法解除系爭房地買賣契約，並將原告已繳價
    款如數充作違約金，自為顯明。為免爭議，特爰引本答辯狀再為解除系爭房地買
    賣契約之意思表示。
二、而本件違約金既屬損害賠償總額預定性質，是除法律另有規定或契約另有訂定外
    ，須填補債權人所受損害（即積極損害）與所失利益（即消極損害）；且依通常
    情形、已定之計劃設備或其他特別情事，可得預定之利益，視為所失利益，此民
    法第二百十六條第二項有明文規定。據此規定，凡依外部情事，足認其已有取得
    利益之可能，因責任原因事實之發生，致不能取得者，即為所失之利益，應由債
    務人賠償，而不以有取得利益之絕對確實為必要（參照最高法院七十七年台上字
    第二五一四號判決、最高法院五十四年臺上字第二一二八號判決）。而按「當事
    人約定契約不履行之違約金過高者，法院固得依民法第二百五十二條以職權減至
    相當之數額，惟是否相當，仍須依一般客觀事實，社會經濟狀況及當事人所受損
    害情形以為酌定標準」（最高法院四十九年台上字第八０七號判例）、「約定之
    違約金是否過高，應就債務人若能如期履行債務時，債權人可得享受之一切利益
    為衡量標準」（最高法院五十年台上字第十九號判例）、「違約金本應推定為損
    害賠償之預約，而損害賠償之目的在於回復被害人損害發生前之原狀，故斟酌被
    害人實際所受損害時，凡在相當因果關係內，由責任原因所生之一切損害，無論
    其為積極或消極的，均在應予賠償之列」（最高法院五十四年台上字第七四０號
    判決），衡上開判例意旨，法院於酌定違約金數額時，應就債務人若能如期履行
    債務時，債權人可得享受之一切利益、債權人實際上所受之積極損害及消極損害
    等而加以審酌。然就本件而言，因原告之違約行為而被告受有之積極損害有：辦
    理貸款所須一切費用、委託銷售佣金、營業稅及再行委託銷售佣金等，受有之消
    極損害有：房屋興建投資業同業利潤、房地跌價等，現茲就被告所受損害範圍之
    計算再補充說明如后：
（一）所失利益：依財政部核定八十二年度不動產投資興建及租售業同業利潤標準為
      百分之十四；本件總價款分別為四百一十萬元（1811）、二百九十九萬元（
      1812），可得營業利潤分別為五十七萬四千元（1811）、四十一萬八千六百元
      （1812）。此並可參照列相關判決：
（１）最高法院七十六年臺上字第一七五八號判決：「財政部每年均就營利事業各種
      同業，核定利潤標準，作為課徵所得稅之依據，其核定之同業利潤標準，係依
      據各業抽樣調查並徵詢各該業公會之意見而為核定，可謂依統計及經驗所定之
      標準。原審採為依通常情形，被上訴人承攬系爭工程可得預期利益之計算標準
      ，據以核算其損害額，尚屬允當」。
（２）最高法院八十八年台上字第四九六號裁判：「參酌財政部核定之七十八年至八
      十一年間房地產買賣業同業利潤標準，其純利率為百分之十八，以此計算，陳
      金榮如能如期履行繳納買賣價金之債務‧‧‧該利潤即為本契約如能如期履行
      所預期可得之利益‧‧‧因陳金榮之違約造成李煌仁無法獲得上開利益，自係
      李煌仁所受之損害，而為審酌違約金是否過高之標準」。
（二）房屋跌價損失：自七十八年後，房地產景氣下滑且一路低迷，加以系爭建案所
      座落之台中市推出甚多建案，供過於求，房地價格滑落三、四成，以此計算系
      爭房地所受之跌價損失分別為：一百廿三萬（1811）、八十九萬七千元（1812
      ）。
（１）系爭【中港晶華】之違約戶經被告委由晶英企劃事業有限公司（下稱晶英公司
      ）負責房地銷售業務及廣告製作；而與系爭房屋為同一房屋預售案之另一購買
      戶「謝明忠」，其買賣標的為【中港晶華】廿九樓卅五號房屋及其土地應有持
      分，然因其違約而經被告依法解約並委由晶英公司重行出售，該房地原本總價
      款為四百廿萬元，現重行出售予購買戶「紀靜惠」之總價款僅為三百萬元，該
      房地顯已受有一百廿萬元之跌價損失，其跌幅高達28.57％，就此類推系爭房
      屋，則分別受有一百一十七萬一千三百七十元（1811）、八十五萬四千二百四
      十三元（1812）之跌價損失。另並有下列相關判決可供參佐：
（２）最高法院八十七年台上字第九五一號判決：「‧‧‧又損害賠償之目的，在填
      補債權人實際所受之損害，則原審於計算損害總額，就房屋部分，以八十一年
      度時之造價為據，而置市場交易價值於不顧，自亦未合」。
（３）最高法院八十八年度台上第九七三號判決：「‧‧‧則如上訴人踐約，被上訴
      人可享受原利潤，由於上訴人悔約，被上訴人跌價銷售，無異係預期利益之損
      失‧‧‧關於系爭土地之跌價損失，自應與地上物併同核算後再分別計其損失
      」。
（４）最高法院八十九年度台上第八０七號判決：「‧‧‧系爭房屋之市價於解約時
      如有跌落，則上訴人所受系爭房地跌價損失，能否謂非因被上訴人不履行債務
      所受之損害，亦待推求」。
（５）最高法院七十九年臺上字第一八四０號判決：「‧‧‧買受系爭房屋之價金與
      該房屋價格上漲之差額，即係上訴人所失利益」。
（６）最高法院八十四年臺上字第九七八號判決：「‧‧‧綜上所述，被上訴人因上
      訴人違約，所受積極損害即房屋跌價之損害為‧‧‧及其已支出銷售佣金損害
      為：：：而其消極損害（即可享受之預期利益）‧‧‧」。
（７）最高法院八十九年台上字第四八六號裁判：「‧‧‧如本件確有鑑定系爭攤位
      之需要，以查明上訴人解除契約後再行出售之差價損失，則應進而命為系爭攤
      位之鑑估‧‧‧」。
（８）最高法院八十七年度台上字第三０三一號判決：「上訴人抗辯受有八十二萬多
      元可得預期利潤損失部分，查本件房地經送中國不動產鑑定公司鑑定結果，於
      八十五年四月契約解除時，系爭房地價值四千五百四十三萬三千零八十元，訂
      約當時系爭房地之鑑定價值則為四千五百零三萬九千七百廿元，可見房地買賣
      價格高於訂約時之鑑定價值八十二萬零二百八十元，此可認係上訴人之合理利
      潤，故解約時之價值較買賣價格減少四十二萬六千九百廿元，正表示依解約時
      之價值，系爭房地已無買賣時所預期之利益，是上訴人抗辯受有該可得利潤之
      損失，尚屬可採」。
（三）委託銷售佣金損失：系爭【中港晶華】預售案係委由振晨實業股份有限公司（
      下稱振晨公司）包銷；依雙方所簽訂之廣告業務企劃合約書第九條第一項約定
      ：「甲方（指被告）依下表所列標準計算給付乙方（指振晨公司）服務費用：
      銷售率為50％（含）以下，服務費5％，銷售率為50％以上部分，服務費6％」
      ，然本房屋預售案之銷售率達百分之五十以上，被告自須依總價款百分之六計
      算銷售佣金予振晨公司，是系爭房地被告支出之銷售佣金分別為廿四萬六千元
      （1811）、十七萬九千四百元（1812）。另有下列相關判決可供參酌：
（１）最高法院八十九年度台上第八０七號判決：「‧‧‧依雙方約定，按爭房地銷
      售總價百分之六支付銷售費用等語‧‧‧如此項銷售費用不因嗣後系爭契約之
      解除而得請求返還，其能否謂非上訴人因被上訴人不履行債務所受之損害，尚
      非無疑」。
（２）台灣板橋地方法院八十四年訴字第五五號民事判決：「系爭預售房地因原告違
      約不買，致被告須重行出售而再支出銷售費用，故被告以前所支出之銷售費用
      ，當係原告違約所造成之損害，此間自有相當因果關係」。
（四）重行銷售佣金部分：現代商品，重在行銷，非經廣告推銷，物品難以銷售，銷
      售費用自為商品出售之必要費用，被告因原告違約不買，勢必須重複支出銷售
      費用，始能順利銷售系爭房地，則重行銷售佣金與原告之違約行為自有因果關
      係，亦應列入審酌被告所受損害之範圍；系爭房地以跌幅28.57％計算重行出
      售之總價款分別為二百九十二萬八千六百卅元（1811）、二百一十三萬五千七
      百五十七元（1812），因現今銷售總戶數為廿一至八十戶，則一雙方代理銷售
      業務合約書第八條第三項約定，以銷售總底價百分之六計算服務費即分別為一
      十七萬五千七百一十七點八元（1811）、一十二萬八千一百四十五點四二元（
      1812）。
（五）另亦有最高法院八十六年台上字第二三五一號民事判決可供參酌：「‧‧‧然
      參酌財政部核定之八十四年度營利事業各業同業利潤標準，房屋興建投資業之
      純利為百分之十四予以核算，若上訴人能如期履行債務，被上訴人出賣之房屋
      部分，其純利為七十一萬一千九百元，再加上其所受積極損害包括價差損失、
      回復原狀費用及再銷售成本等共計一百十八萬三千五百八十元，為上訴人所不
      爭執，則被上訴人之損害總額已達一百八十九萬五千四百八十一元，顯逾上訴
      人所繳之房屋價金一百五十三萬元。縱以該價金之全部抵充違約金仍不足以彌
      補被上訴人之損害，自無所謂違約金過高之情事。況經囑託大華不動產鑑定股
      份有限公司鑑價結果，系爭房地因上訴人之違約，所造成之積極之損害達四百
      十七萬八千六百十三元，有該公司之鑑估價報告書可稽，依此核算房屋部分之
      損害為一百八十八萬零三百七十六元，亦超過上訴人所交房屋價金之數額一百
      五十三萬元，益見雙方所約定之違約金尚非過高」，顯見系爭房地跌價之損失
      、回復原狀費用及再銷售成本等自應列為被告因原告違約所受之積極損害。
（六）且按民法第二百一十三條第一項規定，負損害賠償責任者，除法律另有規定或
      契約另有訂定外，應回復他方損害賠償發生前之原狀，即揭示損害賠償之最高
      指導原則：損害賠償以「回復原狀」為依歸。然因損害賠償之目的在於填補所
      生之損害，故應回復者係「應有狀況」而非「原有狀況」，即於契約不履行而
      生損害賠償者，賠償義務人應填補賠償權利人所受之損害以至於如同契約被履
      行然，亦即賠償全部損害始能達損害賠償之目的。又損害事故發生後，除因而
      直接造成之損害外，常牽連引發其他損害；賠償全部損害即為賠償義務人所負
      之賠償責任，及於因損害事故所引發之全部損害，所謂損害係指被害人所受之
      損害而言。亦即損害賠償制度出發點係放置於被害人（即賠償權利人），且所
      賠償者為使與賠償權利人所受之損害一致，恆將損害發生後事實審判決前所發
      生之變動考慮進去，如此始達損害賠償之目的；就我國法及為符賠償全部損害
      之本旨而言，審酌損害賠償範圍時應以被害人在損害事故發生後，所有之財產
      額與假設損害事故不發生之條件下被害人應有之財產額為準而求其差額，亦即
      將所有利與不利之因素全部斟酌之，只要對於財產狀況增減有所影響者，自非
      其所得例外；是酌定本件被告損害之範圍時，自應將對於被告財產狀況增減有
      所影響之因素全部斟酌。
（七）綜上所陳，被告以財政部核定之八十二年度營利事業各業同業利潤標準，房屋
      興建投資業之純利為百分之十四予以核算，若原告能如期履行債務，被告出賣
      之房屋部分，其純利分別為五十七萬四千元（1811）及四十一萬八千六百元（
      1812），再加上其所受積極損害包括價差損失一百一十七萬一千三百七十元（
      1811）及八十五萬四千二百四十三元（1812）、銷售成本廿四萬六千元（1811
      ）及十七萬九千四百元（1812）、再銷售成本一十七萬五千七百一十七點八元
      （1811）及一十二萬八千一百四十五點四二元（1812）等，則被告之損害總額
      已至少分別達二百一十六萬七千零八十七點八元及一百五十八萬零三千八百八
      十八點四元，顯逾原告所繳之價款一百一十八萬元（1811）、八十七萬元（
      1812），是縱以該價金抵充違約金亦不足以彌補被告所受之損害，自無違約金
      過高之情事；況原告自應就違約金是否過高之情事，舉證以實其說。
三、然本件原告亦自承因一時未能依約繳各期之價款，然預售屋買賣中賣方所擔負之
    風險較買方為大，蓋在房屋興建過程中，物價之波動及景氣之興衰，常非賣方所
    能掌控，惟無論如何變動，賣方仍須負完工交屋之責，故就賣方而言，並非穩賺
    不賠；加以房地產景氣低迷，買氣不振，若任令買受人隨意拒繳價金，又可獲減
    違約金，無疑將鼓勵違約，則房地買賣秩序大亂，恐非社會之福！甚況買受人動
    輒違約不續繳款，被告勢必無法順利完工，實不足鼓勵，且原告之遲延給付買賣
    價金，致被告未能取得價款所受之利息及所得週轉運用之利益，其受之損失亦不
    可謂之不大；是有投資即有風險，任何投資人應就自己之投資承擔一切風險，不
    得將風險轉嫁予他人，如房屋價格上揚時，原告即享有投資之獲利，如房屋價格
    下跌時，原告亦應承受損失。
四、次依雙方所訂之房屋土地買賣契約書第十五條內容觀之：各當事人因對方違約而
    予解除契約，所受之保護相同，其目的乃在鞏固契約之能確實履行，並非在鼓勵
    契約之當事人受罰解約。按當事人得約定債務人不履行債務時，應支付違約金；
    違約金，除當事人另有訂定外，視為因不履行而生損害之賠償總額，此民法第二
    百五十條定有明文。原告為買受人既未依約配合貸款對保手續，經出賣人之被告
    限期再為通知但仍不為配合後，被告因而依約解除契約，並將原告已給付之價金
    作為損害賠償預定額之違約金予以沒收，於法、於約自屬有據。至違約金是否過
    高，乃事實問題，應由債務人就此利己之抗辯負舉證之責，法院並應就債務人若
    能如期履行債務時，債權人可得享受之利益，予以衡量，此並有最高法院八十二
    年台上字第七八號裁判可佐；是原告就雙方約定之違約金顯然過高之情事，僅是
    空言否認而無法舉證以實其說，則其說詞要無足採。
五、甚況約定之違約金過高，法院得以核減乃基於公平觀念之理由，但倘債務人得任
    意遲延給付甚或拒絕給付，而不受契約預定違約金之處罰，其結果將使債權人金
    融週轉陷於呆滯，生產計劃無由開展，而債務人拖債之風亦將日熾，豈得謂平？
    且按「私法自治」乃民事法之重要原則，即當事人間之權利義務依雙方之約定，
    外力不得加以干預，以促進社會經濟之發展。其後雖因避免權利之濫用，法律乃
    適度介入當事人間之私契約行為，惟其目的僅在防止權利之過度濫用而已，而非
    在否定「私法自治」之原則，因此，除非有顯不公平情事，否則法律不應逾越私
    法自治之精神。而民法第二百五十二條規定：「約定之違約金額過高者，法院得
    減至相當之數額」，乃在平衡當事人間之權利義務，以期踐履實質之公平與正義
    ；然倘當事人間之約定，並無悖反公平正義之精神，法院應不得過度介入，以致
    破壞「私法自治」之原則。依兩造間房地買賣契約書第十五條第一項約定：「甲
    方（指原告）有下列情事之一者，乙方（指被告）得解除本契約，甲方已繳價款
    悉數作為違約金概不退還」第二項約定：「如有因可歸責於乙方（指被告）之事
    由，致不能建築或不賣時，乙方得加倍返還甲方已繳價款解除本契約」，因此，
    兩造之違約責任係對等相同，亦即被告違約應加倍返還，原告違約則由被告沒收
    已繳價金，如此符合一般交易慣例之約定，並無任何違反公平正義情事，法院自
    應予以尊重，俾免破壞「私法自治」原則理。
六、且任何人從事經濟行為前，均須慎重判斷後始為決定，且一經決定即應承擔可能
    之損失及享有可能之利益，非可事後悔約而不願承擔風險；本件原告既決定買受
    系爭不動產，即應承受所有可能之風險，不得僅因房地產跌價即不願繼續履約，
    而選擇較有利之「斷頭」解約，並請求法院酌減違約金及要求賣方返還價金，果
    真如此，無非要賣方承擔所有風險，其顯然不合公平正義。試舉一例以明之：某
    甲向某乙建設公司購買預售屋乙棟，總價金壹仟萬元，某甲僅給付三成自備款，
    如房屋價格上漲一倍，則某甲獲利率為百分之三百三十（此在台灣過去數十年間
    不動產市場價格變動屢見不鮮），如房地產下跌一倍，則某甲選擇「斷頭」解約
    並請求法院酌減違約金，則某甲之最大損失尚不及三成自備款，兩相比較，可知
    建方承擔過多之風險，而買方祇承擔些微風險，其不符公平正義之原則至為灼然
    ，實不待言。且建方在房地產大漲一倍時，可否拒不履約，僅加倍返還買方已繳
    價金而要求解約？果真，整體社會經濟秩序必然大亂，商業交易殆無任何誠信，
    因此，就本件而言，違約金之約定實符公平正義原則，基於尊重「私法自治」精
    神，法院應知所節制，勿過度干預當事人間私契約行為，庶免治絲益棼。
七、末者，買受人動輒違約不續繳款，被告勢必無法順利完工，實不足鼓勵，且原告
    遲延給付買賣價金致被告未能取得價款所受之利息及所得週轉運用之利益，其受
    之損失亦不可謂之不大。是有投資即有風險，任何投資人應就自己之投資承擔一
    切風險，不得將風險轉嫁予他人；如房屋價格上揚時，原告即享有投資之獲利，
    如房屋價格下跌時，原告亦應承受損失。原告之所以選擇斷頭解約，純因房地價
    格滑落三、四成，其冀能減少損害；綜上所陳，被告解除系爭房地買賣契約並沒
    收原告已繳價金，於法、於約均為有據，亦無違約金過高之情事，是原告之訴要
    無理由，自應駁回其訴。
參、證據：提出存證信函及其回執各二份、財政部核定同業利潤表一份、代理銷售業
    務合約書一份、房屋土地買賣契約書二份、廣告業務企劃合約書一份、請款單及
    統一發票各一紙、最高法院八十二年台上字第七十八號裁判一份等件為證。
    理    由
一、本件原告起訴主張：其於八十二年九月四日向被告訂購其所有坐落於台中市○區
    ○○○段第九之一、九之二十五、十七之五、十七之六、十七之七、十七之十八
    地號等六筆土地上興建之「中港晶華」大廈第十八樓編號十一及十二號房屋，其
    中編號第十一號房屋總價金為四百一十萬元（即上述1811，其中房屋價款及土地
    價款皆各為二百零五萬元），編號第十二號房屋總價金為二百九十九萬元（即上
    述1812，其中價款為一百四十九萬五千元，土地款為一百四十九萬元五千元），
    合計兩戶之總價款為七百零九萬元。原告業已按期繳付二百零五萬元，嗣因原告
    未能依約繳納其餘各期之價款，遭被告以伊未按期繳納價金而解除兩造間之買賣
    契約，並沒收原告已繳納之前開價款充作違約金，但因1811總價雖為四百一十萬
    元，惟其中二百八十七萬元為銀行貸款，自備款為一百二十三萬元，1812其總價
    雖為二百九十九萬元，銀行貸款為二百零九萬元，自備款為九十萬元，合計兩戶
    房屋之自備款為二百一十三萬元，而原告已支付二百零五萬元，竟遭被告視為違
    約金全部沒收，足徵此項違約金顯屬過高。原告願依已給付之金額二百零五萬元
    之百分之五十，即一百零二萬五千元作為本件買賣契約之違約金，從而被告就超
    過上開酌減後之金額，即一百零二萬五千元部分，依民法第二百五十二條規定，
    應予返還原告，及自起訴狀繕本送達之翌日起至清償日止，按年息百分之五計付
    之法定遲延利息各語。
    被告則以：原告既決定買受系爭不動產，即應承受所有可能之風險，不得僅因房
    地產跌價即不願繼續履約，而選擇較有利之「斷頭」解約，並請求法院酌減違約
    金及要求賣方返還價金，果真如此，無非要賣方承擔所有風險，其顯然不合公平
    正義。且被告因原告之違約行為而遭受損失，計所失利益分別為九十九萬二千六
    百元；再加上其所受積極損害包括價差損失二百零二萬五千六百一十三元；委託
    銷售佣金損失四十二萬五千四百元；重行銷售佣金損失三十萬三千八百六十三‧
    二二元。被告之損害總額為三百七十五萬零九百七十六‧二元，而原告所繳之價
    款僅共二百零五萬元，足見上訴人所受損害均已超過被上訴人起訴請求之金額，
    故被上訴人等主張違約金過高，為無理由，以及如認原告可以在房地產跌價時選
    擇以違約方式解除契約，事後又可以請求酌減違約金，無異造成整體社會經濟秩
    序大亂，商業交易殆無誠信等語資為抗辯。
二、原告主張其向被告購買系爭1811、1812二處房地，總價款為七百零九萬元，自備
    款共為二百一十三萬元，其中1811之部分已繳納之房屋及土地價款為一百一十八
    萬元，1812部分則已繳納之房屋及土地價款為八十七萬元，即共已繳納二百零五
    萬元，嗣於八十六年二月一日以後未再繳納其餘價款之事實，業據原告提出房屋
    土地買賣契約書二份、發票二十八張、存證信函一件等件為證，並為被告所不爭
    ，應堪信為真實。
三、按被告於八十八年四月二十八日以台中公益路郵局第六○五號、第六○六號存證
    信函催告原告於十日內補繳期款、減貸款、不貸款、代辦費等手續，原告均未繳
    付，原告均已於八十八年四月二十九日收受送達，惟其後原告均未於期限內繳交
    前述款項，有被告提出之存證信函（含回執）二件在卷足憑，並為原告所不爭執
    ，足認：被告業已踐行通知原告繳交1811、1812二處房地餘款之義務，原告未於
    十日期限即八十八年五月九日前（包含當日）繳納，確有違反繳交房地價款之義
    務，而應負給付遲延之責任明確，即原告亦不否認其就未繳剩餘價款一事確屬違
    約清楚（參本院九十年二月五日言詞辯論筆錄）。且原告於給付價款遲延後，被
    告再於其後之八十八年九月十四日另以台中公益路郵局第一四七五號存證信函催
    告通知解除兩造間之前述1811、1812房地之買賣契約並沒收原告已繳付之價金作
    為違約金等用途，而原告亦自認確已收到上開存證信函（參原告起訴狀所載），
    堪認兩造間房地買賣契約於原告接獲該等存證信函時，已經解除。被告於九十年
    二月五日提出答辯狀交付原告，因仍係陳明解除契約沒收被上訴人前所繳交之價
    款，自無礙於上開契約已於八十八年九月十四日發生解除之效力。
四、經查兩造簽訂之各房屋土地買賣契約書第十五條本文及第一項、第三項均約定：
    「甲方（即原告，下同）有下列情事之一者，乙方（即被告，下同）得解除契約
    ，甲方已繳價款悉數作為違約金概不退還：２、依本約第三條、第六條及第十一
    條經乙方通知辦理貸款手續、產權移轉手續及交屋手續，逾期達十五日以上，經
    乙方催告仍未配合辦理者」、「本契約經解除者，除本契約另有規定外，雙方互
    負回復原狀之義務」等語，可知：原告有不給付前述價款或其他約定之應盡事務
    之債務不履行情事發生時，上訴人不待舉證證明其所受損害額之多寡，得按上開
    約定請求違約金，故上訴人解除契約後沒收被上訴人前所繳交之價款，應屬損害
    賠償總額預定性之違約金性質。續按約定之違約金過高者，除出於債務人之自由
    意思，已任意給付，可認為債務人自願依約履行，不容其請求返還外，依民法第
    二百五十二條之規定，法院固均得減至相當之數額（參照最高法院七十四年度臺
    上字第四二四號民事判決意旨），而是否相當，法院仍須依一般客觀事實、社會
    經濟狀況及當事人所受之損害情形以為酌定，最高法院四十九年度台上字第八０
    七號判例明揭此旨。再按關於損害賠償之訴，法院應斟酌當事人實際所受之損害
    ，為判決之標準（參照最高法院四十九年度臺上字第一二四號民事判決意旨），
    故法院在斟酌違約金是否相當時，應就被上訴人若如期履行時，上訴人可得享之
    一切利益（即可享受之預期利益）及所受積極損害予以審酌；且被上訴人之債務
    已為一部履行者，法院亦得比照債權人因此一部履行所受之利益，減少違約金，
    以達公允（最高法院四十九年台上字第八０七號判例參照）；且按最高法院八十
    七年度臺上字第二五六三號裁判：「‧‧‧違約金之約定是否過高，應依違約金
    係屬於懲罰之性質或屬於損害賠償約定之性質而有不同，若屬前者，應依一般客
    觀事實、社會經濟狀況及當事人所受損害情形，以為酌定標準，若為後者，則應
    依當事人實際上所受損失為標準，酌予核減。」意旨，參考兩造約定之違約金既
    係損害賠償預定額之性質如前所述，則本件即應參考當事人實際上所受損害情形
    ，以為酌定違約金標準。故本件應該審究者，厥為被告所沒收之違約金額應係如
    何之數額始謂相當？又被告已經沒收之違約金是否高於其實際損失額？以及如認
    原告之請求可以成立，是否會對於兩造交易安全及社會經濟發生影響而有不公平
    之情事？
五、茲就本件違約金是否過高，予以斟酌如下：
（一）被告所受損害：
      １委託銷售佣金損失部分：
        被告主張委託振晨公司銷售「中港晶華」之預售屋因達百分之五十以上，被
        告須依總價款百分之六計算銷售佣金支付予振晨公司，是系爭房地被告支出
        之銷售佣金分別為廿四萬六千元（1811）、十七萬九千四百元（1812），合
        計為四十二萬五千四百元之事實，業據其提出廣告業務企劃合約書一份、請
        款單及統一發票等件為證。惟縱令被告上開銷售佣金之支付情節屬實，惟查
        此項銷售佣金之支付乃被告為銷售系爭房地所支付之成本，並非因原告不履
        行債務所致，足見此項銷售佣金之支付與原告不履行債務間並無因果關係，
        故被告認銷售佣金之支付為原告不依約履行所致之損害，尚不可採。
      ２房屋跌價損失：
        另按房地產價值之高低及漲跌，除關係房地所在位置、發展潛力、建材及環
        境等因素外，另買賣雙方個人主觀因素、社會經濟發展、市場景氣榮枯等，
        均影響甚大，故被告主張於兩造間買賣契約解除後，如將原告購買之房地轉
        售與他人可能所受之跌價損失，全由原告賠償云云，已有可議；何況被告亦
        不否認系爭房屋迄今尚未銷售他人，其所謂房地產跌價損失不過係以其出售
        非本件爭執標的之其他房屋價款類推計算所得（二十九樓三十五號，原為訴
        外人「謝明忠」所購，違約後由被告轉售於訴外人「紀靜惠」，有被告分別
        與該二人締結之房屋土地買賣契約書各一件在卷足佐），則其既非就確已發
        生之損害據以統計，是否必然發生亦屬未定，甚至並經原告否認屬實，而被
        告又未能再為舉證以實其說，自難憑信原告此部分主張真正；且按民法第二
        百六十條規定解除權之行使，不妨礙損害賠償之請求，並非積極的認有新賠
        償請求權發生，不過規定因其他原因已發生之賠償請求權，不因解除權之行
        使而受妨礙，故因契約消滅所生之損害，並不包括在內，因此該條所規定之
        損害賠償請求權，係專指因債務不履行之損害賠償而言（最高法院五十五年
        台上字第二七二七號判例參照）。是違約金之約定雖不因契約之解除而隨同
        消滅，惟依民法第二百六十條規定意旨推之，其因契約解除所生之損害，並
        不在斟酌之列（最高法院八十六年度台上字第一０八四號判決參照），本件
        被告雖主張因原告違約不買受有房屋跌價損失之損失，核屬契約解除後將來
        可能發生之損害，並非被上訴人因不履行債務於解除契約前所生之損害，從
        而，上訴人主張系爭房屋跌價損失為其所受損害，顯不足採。
      ３重行銷售佣金部分：
        被告雖辯稱系爭房屋買賣亦因原告違約致被告需因重行銷售佣金而支付金錢
        ，亦為所受之損害各語，並舉代理銷售業務合約書一件為證，惟查系爭房屋
        實際上並未出售他人參前所述，則被告此部分支出是否必然發生及其數額即
        屬未定，是被告以假定之數額據為主張之依據，已有可議；何況考之此部分
        請求，亦不過係屬因契約解除後將來可能發生之損害，並非被上訴人於債務
        不履行前所生之損害，則依上開最高法院判決之見解，自亦不應在斟酌違約
        金是否過高之列。
（二）被告所失利益：
      查本件兩造間之房地買賣契約於八十二年九月四日所簽訂，參考財政部核定之
      八十二年度公布之「八十一年度營利事業各業同業利潤標準表」所載，不動產
      投資興建及租售業之純利率為百分之十四，有上開函件附於卷內可稽，按上開
      利潤標準係依一般同業之收入扣除支出之成本費用為依據，應已涵括同業客觀
      事實，社會經濟景氣等情況在內，本院因認確可作為計算被告興建房地可得預
      期之利益標準，且原告對依此標準計算亦不爭執，則按兩造原約定本件房地總
      價款各為四百一十萬元（1811部分）、二百九十九萬元（1812部分），則依此
      方式計算，被告因原告違約，所失利益分別為五十七萬四千元（1811部分，計
      算方法：0000000元X14%=574000元）及四十一萬八千六百元（1812部分，計算
      方法：0000000元X14%=418600元）。
（三）至被告固又以有投資即有風險，任何投資人應就自己之投資承擔一切風險，不
      得將風險轉嫁予他人；如房屋價格上揚時，原告即享有投資之獲利，如房屋價
      格下跌時，原告亦應承受損失，故違約金之約定實符公平正義原則，基於尊重
      「私法自治」精神，法院應知所節制，勿過度干預當事人間私契約行為，庶免
      治絲益棼云云置辯，但查：約定之違約金是否過高、應就債務人若能如期履行
      債務時，債權人可得享受之一切利益為衡量之標準（最高法院五十一年度臺上
      字一九號判例參照），查本件係預售屋之買賣，買受人即原告配合工期而分期
      付款。如依合約書約定，原告違約時，由出賣人即被告沒收已繳納之款項，則
      原告繳交價款少，縱違約情節嚴重，沒收金額亦少；惟繳交價款越多，雖違約
      情節輕微，被沒收違約金反而增多，此項約定顯然有失公平合理，自不得聽任
      被告任意依該約定從事，此當屬衡平法理之實踐，並不妨及當事人間私法自治
      之精神。因此被告執此抗辯，亦屬無稽。
（四）綜上，本件被告所得請求之違約金，經總計其數額應為九十九萬二千六百元（
      計算方法：574000元+418600元=992600元）。而被告沒收原告所繳交之金額為
      二百零五萬元，經扣除被告可以請求之違約金九十九萬二千六百元後，剩餘數
      額為一百零五萬七千四百元（計算方法：0000000元-992600元=0000000元），
      而原告又僅對其中之一百零二萬五千元請求被告返還，則原告之請求，即無不
      合之理。
六、又按，原告於其起訴狀訴之聲明，除提起給付之訴請求本院判決命被告返還經扣
    減違約金後之已付價金一百零二萬五千元外，其併請求本院就兩造間之契約為「
    兩造於八十二年九月四日就坐落台中市○區○○○段第九之一、九之二十五、十
    七之五、十七之六、十七之七、十七之八地號六筆土地上興建之大廈第十八樓第
    十一、十二號房屋所簽訂之房屋及土地買賣契約，所訂違約金應酌減為新台幣壹
    佰零貳萬伍仟元」之判決，核其真意顯係請求本院以判決變更兩造間之前開價金
    給付法律關係，自係提起形成之訴無疑，然參考最高法院八十五年度台上字第二
    九九五號判決意旨「民法第二百五十二條規定之違約金核減權，係屬法院職權，
    該條規定並未賦與當事人以形成權，債務人自不得提起形成之訴，僅得提起確認
    或給付之訴，於該訴訟中請求法院核減」等文義，本件情節，即非屬原告可以提
    起形成之訴之範疇，何況本件原告已經提起前述給付之訴，則其上開形成之訴之
    主張，即無理由，應予駁回。
七、綜上所述，原告本於解除契約回復原狀請求權之法律關係，請求被告返還上訴人
    應返還金額為：一百零二萬五千元（原告已繳價款─上訴人所失利益），及自起
    訴狀繕本送達翌日即九十年一月十二日起至清償日止按年息百分之五計算之利息
    ，為有理由，應予准許；原告其餘請求為無理由，應予駁回。
八、兩造陳明願供擔保請准宣告假執行及免假執行，關於原告勝訴部分，經核均無不
    合，爰分別酌定相當之擔保金額予以准許。至於原告敗訴部分，其假執行之聲請
    失所附麗，應予駁回。
九、本件判決之基礎已臻明確，兩造其餘之攻擊防禦方法及舉證，核與判決無影響，
    無庸一一論列，並此敘明。
十、據上論結，原告之訴為一部有理由，一部無理由，依民事訴訟法第七十九條但書
    、第三百九十條第二項、第三百九十二條、判決如主文。
中      華      民      國    九  十    年      三    月      十  九    日
                                  民事第一庭法      官  蕭胤瑮
右為正本係照原本作成
如對本判決上訴，須於判決送達後廿日內向本院提出上訴狀
中      華      民      國    九  十    年      三    月      十  九    日
                                            法院書記官  方美雲


司法院資訊處製作；財團法人民間司法改革基金會備份。
